【裁判字號】    97,訴,1980
【裁判日期】    980410
【裁判案由】    所有權移轉登記
【裁判全文】
臺灣臺中地方法院民事判決  97年度訴字第1980號
原      告  丁○○
訴訟代理人  許哲嘉律師
複代理人    戊○○
被      告  甲○○
訴訟代理人  楊玉珍律師
複代理人    杜逸新律師
當事人間所有權移轉登記事件，本院於98年3月19日言詞辯論終
結，判決如下：
    主    文
被告應將其所有坐落台中縣大里市○○○段827地號，面積2667
平方公尺土地，應有部分九分之二，辦理所有權移轉登記予原告
。
訴訟費用由被告負擔。
     事實及理由
一、原告起訴主張：坐落台中縣大里市○○○段827地號土地（
    下稱系爭土地）為被告所有，嗣兩造於民國（下同）82年8
    月13日，簽立協議書 (下稱系爭協議書)，其中第二點載有
    ：「甲○○先生願將將此筆土地拿出三分之二讓於甲○○、
    林火籃、丁○○由三人持分。」依系爭協議書，被告即有將
    系爭土地應有部分2/3讓與兩造及訴外人林火藍三人均分之
    義務，以之折算即每人應有應有部分2/9，原告及訴外人林
    火籃委請律師催告被告履行協議事項，為被告仍置之不理，
    爰依協議契約之法律關係請求被告履行上述協議。並聲明：
    被告應將所有坐落台中縣大里市○○○段827地號面積2667
    平方公尺土地應有部分2/9，辦理所有權移轉登記予原告。
二、被告則以：系爭協議書係遭原告恐嚇脅迫所簽立的，系爭協
    議書為主要為無償將被告自己之財產，讓與原告及訴外人林
    火藍，該協議書所生當事人間法律關係，應定性為贈與契約
    關係，系爭土地應有部分尚未移轉予原告，且系爭協議書並
    非「經公證之贈與」、「未履行道德上義務而為贈與」，被
    告依民法第408條第1項規定撤銷贈與契約。縱認本案應適用
    修正前之民法，本案係爭土地贈與契約，尚未經被告為移轉
    系爭土地之登記，被告亦不願使「移轉登記」之不動產贈與
    停止條件成就，故依民法第758條、第99條、修正前第407條
    規定，則系爭贈與契約尚無法律上效力，故原告之本案請求
    實屬無據。並聲明：原告之訴及假執行均駁回，如受不利判
    決，被告願供擔保，請准免予假執行。
三、兩造經協商簡化爭點就下列事實，不為爭執，本院自得採為
    判決之基礎：
  (一)坐落台中縣大里市○○○段827地號土地為被告所有。
  (二)兩造於82年8月13日，簽立原告所提原證二協議書 (系爭協
    議書)，系爭協議書第二點載有：右列土地 (即系爭土地)
    甲○○先生願將此筆土地拿出三分之二讓於甲○○、林火籃
    、丁○○由三人持分。
  (三)坐落於台中縣大里市○○○段978號土地於48年2月5日移轉
    登記予原告名下，於55年1月14日，以53年7月30日之買賣為
    原因移轉登記予訴外人劉瑞煌。
四、本件原告主張：系爭土地為被告所有，嗣兩造於82年8月13
    日，簽立系爭協議書，其中第二點載有：「甲○○先生願將
    將此筆土地拿出三分之二讓於甲○○、林火籃、丁○○由三
    人持分。」，是原告依系爭協議書，被告即有將系爭土地應
    有部分2/3，讓與兩造及訴外人林火藍三人均分之義務，以
    之折算即每人應有應有部分2/9，原告事後委請律師催告被
    告履行協議事項，為被告仍置之不理等情，為被告所不爭執
    ，惟被告辯稱：系爭協書係遭原告脅迫所簽署，其得拒絕履
    行，且系爭協議書為贈與契約，因系爭土地應有部分未為移
    轉，被告得撤銷贈與云云，是本件所應審究者為(一)被告是否
    受脅迫而簽訂系爭協議書？(二)系爭協議書所涉及之法律關係
    為何？(三)系爭協議書若定性為贈與，被告可否拒絕履行給付
    義務？茲分述如下：
  (一)按當事人主張有利於已之事實者，就其事實有舉證之責任，
    民事訴訟法第277條前段定有明文；本件被告抗辯：其係遭
    脅迫而簽署系爭協議書，惟為原告所否認，被告就其意思表
    示係被脅迫而為之事實，應負舉證之責任。本件被告抗辯系
    爭協議書其係在受脅迫下所簽署，並舉證人丙○○為證，惟
    查：
  (1)證人丙○○到庭固證稱：「（提示原證二協議書，上面的簽
    名是不是你所簽立的？）證人丙○○答：是的，這是我的簽
    名，我是被丁○○、林能志恐嚇脅迫才簽立的，我當天之所
    以會到現場，是因為丁○○邀我去泡茶，我到了現場以後才
    發現我被騙去了，因為現場吵吵鬧鬧，．．．」、「．．．
    這是被恐嚇、威脅的，（法官問如何恐嚇威脅）因為他們在
    現場有拿刀子砍殺甲○○的太太，（法官問有沒有報警）沒
    有報警，因為甲○○心軟，所以沒有去報警。」、「原告訴
    訟代理人問（你有沒有去報警？）證人丙○○答：沒有，既
    然甲○○都不去報警，我為何要多管閒事。」、「（當時拿
    刀要殺甲○○的太太的人是誰？）證人丙○○答：丁○○，
    後來清明掃墓的時候丁○○要拿刀砍殺甲○○。」等語（詳
    參本院97年11月24日言詞辯論筆錄），被告抗辯其係遭原告
    脅迫而簽署系爭協議書，證人丙○○亦附和其詞，惟本件被
    告簽署系爭協議書如係受原告脅迫所為，且原告於現場有拿
    刀子砍殺甲○○之太太，何以被告、證人、甚且甲○○之妻
    均未報警處理？又依證人丙○○所言，其之所以到場，「是
    因為丁○○邀我去泡茶，我到了現場以後才發現我被騙去了
    ，因為現場吵吵鬧鬧，．．．」，是原告如有心拿刀脅迫被
    告簽署系爭協議書，其非至愚，何不祕密從事，焉有邀證人
    丙○○一同觀禮見證之可能？且證人丙○○既證述：系爭協
    議書係原告拿刀脅迫被告簽署，證人丙○○非受脅迫人，其
    何需助紂為虐，在系爭協議書上擔任見證人？且於事後更未
    報案協助被告，證人丙○○上開證述簽署協議書之情節，實
    悖常情，尚難遽採。
  (2)又證人乙○○到庭證述：「原證二協議書是我寫的，當時在
    場除了被告及原告外還有我父親林火藍，還有兩位堂伯父，
    剛開始在寫之前，我父親有與原告再談我大伯就是被告，把
    我父親與原告的土地賣掉，談到說我大伯把現有的土地分配
    還給我父親及原告，去之前我並不知道是什麼事情，他們談
    好以後就請我寫這份協議書，協議書裡面寫的土地就是我大
    伯說要分配還給我父親及原告的土地，當時原告、及我父親
    三人都在場而且知道這件事情，當時我大伯都在家裡面幫忙
    我祖父，先把土地拿出一半分配給我大伯，再將剩下的二分
    之一分給三個人，上述所講的實際比例是不是二分之一，我
    不太記得，要以協議書為準，但是我記得的就是土地要先將
    一部分的比例給我大伯，剩下的再給三個人去分。他們三個
    人之間前的部分我不清楚，我只知道分第之前他們有談到我
    大伯將我父親及原告的第賣掉的事情。」等語（詳參本院97
    年10月27日言詞辯論筆錄），依證人乙○○證述，系爭協議
    書為其所作書寫，雖為被告證人丙○○所否認，惟證人丙○○事後亦證稱：「（原告訴訟代理人問（當時協議書是誰寫
    的？）證人丙○○答：林火藍第二個兒子。（法官問是否剛
    才在場的乙○○？）我不記得了，因為寫協議書的時候我第
    一次看到林火藍的兒子，現在叫我認，我認不出來。」等語
    （詳參本院97年11月24日言詞辯論筆錄），系爭協議書確為
    林火藍之子所製作，與證人乙○○證述相符，丙○○因不復
    記憶而陳稱：乙○○未在場，應係其記憶模糊所致，證人乙○○陳證：系爭協議書為其製作，應屬真實；依證人乙○○
    所證：系爭協議書約定被告有移轉系爭土地所有權應有部分
    予原告之義務，係肇因兩造、林火藍兄弟因家產處分起糾紛
    致，且核諸系爭系爭協議書第5條復載：「現有林炳鎮（按
    即被告之子參卷附被告之戶籍謄本）先生所持有坐落台中縣
    大里鄉○○村○鄰○○路501巷10號為所有權人權限，不得再
    提出持分要求。」，此為對被告有利之內容，如被告系遭原
    告恐嚇、脅迫，原告豈容被告有取得如此有利之條件？更明
    系爭協議書確為兩造為解決紛爭而簽署之協議無誤。被告既
    未能舉證證明，其係遭脅迫而簽署系爭協議書，是被告抗辯
    其簽署系爭協議書係在非自由意志下所為，即無可採。
  (二)又原告主張：系爭協議書並非贈與，兩造之所以簽立系爭協
    議書乃係被告以其大哥身份，分別於51年及53年間將林火藍
    名下土地及原告名下坐落於台中縣大里市○○○段地978 號
    土地出售他人並取走買賣價金。嗣後在林火藍及原告多年來
    持續要求被告償還該買賣價金後，三方乃於82年8月13日書
    立系爭協議書，以被告移轉其名下系爭土地所有權之持份作
    為抵償價金之條件等語。被告則否認原告之主張，並辯稱：
    系協議書係被告單純之贈與，兩造間並無其他糾葛原因云云
    ，經查：
  (1)依卷附坐落於台中縣大里市○○○段地978號土地之新舊登
    記謄本，系爭台中縣大里市○○○段地978號土地，重劃前
    為台中縣大里市○○○段地435之3號土地，本屬原告所有，
    於53年7月30日以買賣為原因（原因發生日55年1月14日）移
    轉登記所有權予訴外人劉瑞煌。顯見原告主張其所有坐落於
    台中縣大里市○○○段地978號土地，於55年間遭人出賣，
    應非無據。
  (2)又原告主張前述其有之台中縣大里市○○○段地978號土地
    ，係遭被告出賣，價金為被告取用之情，固為被告否認，惟
    證人丙○○到庭證稱：「．．．丁○○跟林火藍要協議書上
    面的這塊地，那塊地事實上都是甲○○自己賺錢買來的，並
    不是他父親留下來的地，．．．甲○○的父親跟我父親在日
    據時代就向地主租同一塊地來耕作，．．．甲○○的父親後
    來生病無法耕作．．．，系爭土地是三七五減租拿到補償金
    ，甲○○自己再向鄰居借錢合資把土地買下來分給他們三兄
    弟．．．（法官問為何協議書上面寫系爭土地要分給丁○○
    、林火藍）因為丁○○、林火藍的土地都賣去還債務了，甲○○的母親住院治療後來往生，這些債務就是他母親住院治
    療及喪葬費用。」、「．．，丁○○的土地是因為他們的母
    親住院往生，他們母親的喪葬費醫藥費都是甲○○先去借錢
    來的，所以甲○○的父親就先把丁○○的土地賣掉還債務。
    」、「原告訴訟代理人問（你剛剛說丁○○的土地被賣掉是
    因為甲○○去借錢來支出喪葬費及住院費用，這你如何知道
    ？）證人丙○○答：我們住在一起，我自己看到我知道。」
    、「原告訴訟代理人問（他們母親住院往生的費用，就你剛
    剛所述，喪葬費用住院的費用都是賣丁○○、林火藍的土地
    去支付，醫藥費、喪葬費用，為何甲○○沒有支出？）證人
    丙○○答：林火藍去當學徒，三年沒有工資，加上後來要開
    店買材料，需要資金，後來都沒有賺錢，生活費以及租金就
    回來跟甲○○週轉，後來甲○○就把丁○○、林火藍的土地
    賣掉．．．賣土地是因為當時負債累累欠人醫藥費喪葬費用
    ，不然的話沒有錢。」等語（詳參本院97年11月24日言詞辯
    論筆錄），參諸丙○○上開證言，本為原告所有之台中縣大
    里市○○○段地978號土地，確遭被告出售無誤，雖證人丙○○證稱：被告取得價款後將之處分，係因清償兩造之母生
    病及往生殯葬積欠他之債務所致，辜不論證人丙○○所述處
    分之原因是否真實，然系爭台中縣大里市○○○段地978號
    土地係被告所出賣、價金為被告取走處分之事實，確屬真實
    ，應可認定，被告否認處分土地取得價金之事實，顯屬卸責
    之詞。
  (3)按稱和解者，謂當事人約定，互相讓步，以終止爭執或防止
    爭執發生之契約。民法第736條定有明文。本件原告主張被
    告於55年間有處分其所有台中縣大里市○○○段地978號土
    地，並取走價金之事實，既屬真實，而兩造就出賣台中縣大
    里市○○○段地978號土地之價金使用有所爭議，原告主觀
    認該價金為被告無故取走使用，對原告應予補償，被告主觀
    認系爭土地價金，係為清償兩造之母生前欠醫療費用及殯葬
    而花用，其無庸負責補償，兩造既因此而起爭議，則兩造於
    82 年8月13日書立系爭協議書，其無非是就被告處分系爭台
    中縣大里市○○○段地978號土地之事，使原告喪失土地所
    有權，被告應否對原告補償一節為互相讓步，以終止爭執，
    且參諸系爭協議書第5條復載：「現有林炳鎮（按即被告之
    子參卷附被告之戶籍謄本）先生所持有坐落台中縣大里鄉○○村○鄰○○路501巷10號為所有權人權限，不得再提出持分
    要求。」，更係要求原告與訴外人林火藍承認登記在被告之
    子林炳鎮名下之不動產，為林炳鎮所有，原告與林火藍不得
    再就林炳鎮名下財產，提出持分移轉要求，亦有防止爭執發
    生之性質，是兩造間所訂之協議書，實係終止爭執或防止爭
    執發生之和解契約，而非無償之贈與契約，被告抗辯系爭協
    議書純屬被告贈與原告土地持分之贈與契約，其得撤銷贈與
    ，實無可採。
  (4)再按和解有使當事人所拋棄之權利消滅及使當事人取得和解
    契約所訂明權利之效力。民法第737條定有明文。本件兩造
    間之協議書，既屬和解契約之性質，則協議書第2條約定：
    「甲○○先生願將將此筆土地（台中縣大里市○○○段827
    地號土地）拿出三分之二讓於甲○○、林火籃、丁○○由三
    人持分。」，是依系爭協議書，被告即有將系爭台中縣大里
    市○○○段827地號土地應有部分三分之二提出予兩造及訴
    外人林火藍三人均分之義務，以之折算即每人應有應有部分
    九分之二，是原告主張其對被告取得被告應將台中縣大里市
    ○○○段827地號土地所有權九分之二移轉登記予原告之權
    利，應屬可採，被告否認其有轉上開土地有權予原告之義務
    ，並拒絕給付，實無理由。
五、綜上所述，原告既依兩造間協議書之第2條和解條款，對被
    告取得被告應將台中縣大里市○○○段827地號土地所有權
    九分之二移轉登記予原告之權利，則原告基於系爭協議書之
    約定，請求被告被告應將所有坐落台中縣大里市○○○段
    827地號（面積2667平方公尺）土地應有部分九分之二，辦
    理所有權移轉登記予原告，為有理由，應予准許。
六、本件事證已臻明確，兩造其餘主張、陳述及所提證據，經審
    酌與本院前揭判斷不生影響，毋庸再予審酌，併此敘明。
七、訴訟費用負擔之依據：民事訴訟法第78條。
中    華    民    國    98    年    4    月    10   日
                  民事第二庭    法  官  涂秀玲
正本係照原本作成。
如對本判決上訴，須於判決送達後20日內向本院提出上訴狀。
中    華    民    國    98    年    4    月    10   日
                                書記官


司法院資訊處製作；財團法人民間司法改革基金會備份。
